ACORDAO-COMPLETO-2484670

ACÓRDÃO 1635/2021 ATA 25/2021 - PLENÁRIO

VISTOS, relatados e discutidos estes autos de Auditoria realizada no âmbito do Fiscobras/2014 nas obras da Extensão Sul da Ferrovia Norte Sul, no Lote 5S, a cargo da Valec Engenharia, Construções e Ferrovias S.A.,
ACORDAM os Ministros do Tribunal de Contas da União, reunidos em sessão do Plenário, ante as razões expostas pelo Relator, em:
9.1. rejeitar as razões de justificativa apresentadas por Osíris dos Santos e Eduardo Werner Hackradt em resposta às audiências determinadas por meio do Acórdão 2772/2018-TCU-Plenário, sem, contudo, aplicar-lhes sanção, em razão das apenações aplicadas em decorrência das mesmas irregularidades objeto das audiências no âmbito do TC-Processo 010.792/2014-7;
9.2. autorizar a SeinfraPortoFerrovia, com fundamento no art. 47 da Lei 8.443/1992, c/c o art. 252 do Regimento Interno do TCU, a instaurar processo de tomadas de contas especial para as obras do Lote 5S, objeto do Contrato 68/2010, na Extensão Sul da Ferrovia Norte-Sul, em razão da ocorrência apontada no subitem 9.2.2.1.2 do Acórdão 3134/2014-TCU-Plenário; e
9.3. dar ciência desta deliberação a Osíris dos Santos, Eduardo Werner Hackradt, ao Ministério da Infraestrutura e à Valec Engenharia, Construções e Ferrovias S.A.

Auditoria realizada no âmbito do Fiscobras/2014 nas obras da Extensão Sul da Ferrovia Norte Sul, no Lote 5S.

Valec Engenharia, Construções e Ferrovias S/A (Valec).

3. Responsáveis: Eduardo Werner Hackradt (CPF XXX.832.249-XX) e Osíris dos Santos (CPF XXX.361.401-XX).

13.1. Ministros presentes: Ana Arraes (Presidente), Walton Alencar Rodrigues, Benjamin Zymler, Aroldo Cedraz, Raimundo Carreiro, Bruno Dantas e Jorge Oliveira.
13.2. Ministro-Substituto convocado: Marcos Bemquerer Costa.
13.3. Ministros-Substitutos presentes: Augusto Sherman Cavalcanti (Relator), André Luís de Carvalho e Weder de Oliveira.

AUGUSTO SHERMAN

Adoto como relatório a instrução elaborada pela SeinfraPortoFerrovia (peça 120) , transcrita a seguir, a qual recebeu a aprovação dos dirigentes daquela unidade técnica.
"INTRODUÇÃO
1.	Trata-se do exame das audiências determinadas no subitem 9.3 do Acórdão 2772/2018-TCU-Plenário, exarado no âmbito dos presentes autos, com a finalidade de apurar responsabilidades quanto ao descumprimento das medidas cautelares determinadas nos subitens 9.1.1 e 9.1.2 do Acórdão 2908/2012-TCU-Plenário (com redação modificada pelos Acórdãos 2.938/2012 e 3.395/2012, ambos do Plenário do TCU) , todos de relatoria do Ministro-Substituto Augusto Sherman Cavalcanti, que suspendiam os serviços de terraplenagem e de obras de arte especiais no Lote 5S da Ferrovia Norte Sul - Extensão Sul, até que medidas saneadoras fossem adotadas pela Valec.
HISTÓRICO
2.	No âmbito do Fiscobras 2012, foi realizada a fiscalização 382/2012 (TC 009.594/2012- 4) , que teve por objetivo fiscalizar as obras de construção da Extensão Sul da Ferrovia Norte-Sul, Lote 5S. Essa fiscalização identificou irregularidades relacionadas a: interrupções do traçado com risco de perda de funcionalidade da obras; seleção de método construtivo antieconômico e não usualmente aplicado na obras ferroviárias para produção dos diversos tipos de concreto; insuficiência de sondagens para dimensionamento das obras de arte especiais; insuficiência de caracterização do terreno; equiparação de atos da fiscalização ao projeto básico da obra e adoção na planilha orçamentária de 'serviços por administração', com as quantidades em horas de máquinas e pessoal, sem a identificação do objeto que se pretendia executar.
3.	Em razão das irregularidades verificadas naquela oportunidade, foi exarado o Acórdão 2908/2012-TCU-Plenário (com redação modificada pelos Acórdãos 2.938/2012 e 3.395/2012, ambos do Plenário do TCU) , todos de relatoria do Ministro-Substituto Augusto Sherman Cavalcanti (doravante referido nesta instrução apenas como Acórdão 2908/2012-TCU-Plenário, Ministro-Substituto Augusto Sherman Cavalcanti, subentendendo-se as retificações e alterações promovidas pelos outros acórdãos) , que suspendia cautelarmente os serviços de execução de terraplenagem e de obras de arte especiais, no Contrato 68/2010 (Lote 5S) da Ferrovia Norte Sul - Extensão Sul, até que todas as medidas corretivas de projetos de terraplenagem e obras de arte especial fossem incorporadas às planilhas contratuais.
4.	No Fiscobras 2013 (TC Processo 009.095/2013-6) , além do cumprimento parcial das medidas determinadas no Acórdão 2908/2012-TCU-Plenário, foram detectadas a extrapolação do limite de aditivação do Contrato 68/2010 de execução da obra e a gestão temerária do empreendimento. Entretanto, não foram adotadas medidas adicionais àquelas constantes do Acórdão 2386/2013-TCU-Plenário, bem como considerou-se prejudicada a oitiva da Valec determinada no subitem 9.4 daquele decisum, em face de outras medidas que já haviam sido implementadas no âmbito dos presentes autos (TC Processo 010.803/2014-9, Fiscobras/2014, Fiscalização 246/2014) , lavrando-se em consequência o Acórdão 2667/2014-TCU-Plenário, mandando arquivar aqueles autos (TC Processo 009.095/2013-6) .
5.	A Auditoria das obras do Lote 5S, Fiscobras/2014, fora determinada por meio do subitem 9.2.13 do Acórdão 2388/2013-TCU-Plenário, com o objetivo de verificar ocorrências semelhantes àquelas verificadas nas obras dos lotes 1S a 4S.
6.	Durante a execução dos trabalhos a Equipe de Auditoria constatou que a Valec descumpriu a medida cautelar determinada, tendo dado prosseguimento à execução dos serviços de terraplenagem e de obras de arte especiais, sem atender às medidas saneadoras elencadas nos itens 9.1.1 e 9.1.2 do Acórdão 2908/2012-TCU-Plenário.
7.	Os trabalhados revelaram que o 'descumprimento da determinação' e o consequente andamento normalizado das obras, tornou o cenário então vigente desfavorável para a manutenção da medida cautelar, ou seja, o elevado percentual de execução dos serviços de terraplenagem e obras de arte especiais, poderia, com a paralisação, ser ineficiente e com alta probabilidade de provocar um dano ao reverso ao erário (peça 54, p. 11-54) . 
8.	Outra irregularidade apontada diz respeito à 'gestão temerária do empreendimento', decorrente de adoção de soluções mais onerosas na execução de fundações de aterros, colchão drenante e transportes de materiais pétreos, extrapolando o orçamento inicial, com a necessidade de formulação de termos aditivos ao Contrato 68/2010 (peça 54, p. 18-26) .
9.	Em face dessas conclusões foi exarado o Acórdão 3134/2014-TCU-Plenário, de 12/11/2014, revogando a medida cautelar descumprida (subitem 9.1) , e determinando à Valec que apurasse, no prazo de 120 dias, os danos decorrentes, identificando os responsáveis (subitem 9.2.2.1) , e, findo este prazo sem a elisão do dano, instaurasse a tomada de contas especial, mediante processo específico, observado  o disposto na IN TCU 71/2012, concluindo e encaminhando às instâncias competentes no prazo estabelecido de 120 dias (subitem 9.2.2.2) , e, por fim, informasse a este Tribunal o resultado das apurações (subitem 9.2.2.3) .
10.	Em consequência, foi determinado que esta Unidade Técnica monitorasse o cumprimento das determinações (subitem 9.4) , bem como sobrestasse os presentes autos até que fossem concluídas as apurações determinadas (subitem 9.5) .
11.	Na sequência das medidas processuais esta Unidade Técnica realizou o monitoramento do cumprimento das determinações do Acórdão 3134/2014-TCU-Plenário, por meio da Instrução acostada aos autos à peça 87. O exame efetivado concluiu serem insuficientes os elementos para sustentar a apuração do débito em processo de tomada de contas especial (subitem 9.2.2.1.1) , e que não foram adequadamente finalizadas as medidas para quantificação do sobrepreço e superfaturamento, ante a falta de documentação que comprovasse a efetivação das medidas tomadas (subitem 9.2.2.1.2) . 
12.	No tocante ao subitem 9.2.2.1.3 verificou-se que a responsabilidade pela escolha de soluções técnicas e economicamente adequadas para fundações em aterros sobre solos moles é da empresa projetista e da empresa supervisora, as quais já haviam sido responsabilizadas a respeito no Processo 5402.030204/2012-25 da Valec, conforme consta à peça 182 do TC Processo 009.594/2012-4.
Audiências e Diligência
13.	Em face dos resultados deste monitoramento foi emitido o Acórdão 2772/2018-TCU-Plenário, contendo a seguinte decisão, in verbis:
9.1. levantar o sobrestamento deste processo determinado pelo subitem 9.5 do Acórdão 3134/2014-TCU-Plenário; 
9.2. diligenciar à Valec Engenharia, Construções e Ferrovias S.A., com fundamento nos arts. 10, § 1º, e 11 da Lei 8.443/1992, para que encaminhe a este Tribunal, no prazo de quinze dias, documento, preferencialmente digitalizado em formato PDF, que comprove a repactuação do valor apurado em cumprimento ao item 9.2.2.1.2 do Acórdão 3134/2014-TCU-Plenário, ou justificativa em caso de não apresentação desse documento;
9.3. promover a audiência dos seguintes responsáveis, com fundamento no art. 43, inciso II, da Lei 8.443/92, c/c o art. 250, inciso IV, do Regimento Interno do TCU:
9.3.1. Osíris dos Santos, Diretor de Engenharia da Valec Engenharia, Construções e Ferrovias S.A. à época dos fatos, para que, no prazo de quinze dias, a contar da ciência da comunicação, apresente razões de justificativa por não exercer o dever de vigilância em relação ao Gerente Geral de Construção da Ferrovia Norte Sul Extensão Sul, ao qual determinou suspender a execução dos serviços de terraplenagem e de execução das obras de artes especiais no Contrato 68/2010 (Lote 5S) , conforme consta do Memorando 1179/DIREN-2012, resultando no descumprimento dos subitens 9.1.1, 9.1.2 e 9.1.3 do Acórdão 2908/2012-TCU-Plenário  (com redação modificada pelos Acórdãos 2.938/2012 e 3.395/2012, ambos do Plenário do TCU) , o que constitui afronta ao art. 58, § 1°, da Lei 8.443/1992;
9.3.2. Eduardo Werner Hackradt, Gerente Geral da Ferrovia Norte Sul Extensão Sul à época dos fatos, para que, no prazo de quinze dias, a contar da ciência da comunicação, apresente razões de justificativa por não adotar providências efetivas tendentes a suspender a execução dos serviços de terraplenagem e de execução das obras de artes especiais no Contrato 68/2010 (Lote 5S) , após a determinação do Diretor de Engenharia para que cumprisse todos os itens do Acórdão 2908/2012-TCU-Plenário, conforme evidenciado no Memorando 1179/Diren/2012, o que constitui afronta ao art. 58, § 1°, da Lei 8.443/1992;
9.4. alertar os responsáveis chamados em audiência que o não acolhimento das suas razões de justificativa poderá ensejar a aplicação da sanção de inabilitação para o exercício de cargo em comissão ou função de confiança no âmbito da Administração Pública, nos termos do art. 60 da Lei 8.443/1992; e
9.5. considerar esclarecidas as questões objeto das determinações dos itens 9.2.2.1.1 e 9.2.2.1.4 do Acórdão 3134/2014-TCU-Plenário.
14.	Conforme é possível observar, além das audiências determinadas, o Acórdão 2772/2018-TCU-Plenário, Ministro-Substituto Augusto Sherman, considerou esclarecidas as pendências do Acórdão 3134/2014-TCU-Plenário, as quais diziam respeito à realização de estudos geotécnicos (sondagens diretas complementares e geofísica) em trechos das obras em que a terraplenagem já havia iniciado (subitem 9.2.2.1.1) e utilização de brita para lastros oriunda de jazidas mais distantes que as previstas no projeto (subitem 8.1.2 da planilha orçamentária) (subitem 9.2.2.1.4) . 
15.	Em adição, ainda no tocante ao Lote 5S, mandou diligenciar a Valec para obtenção de documentos que comprovassem a repactuação do valor apurado em cumprimento ao subitem 9.2.2.1.2, qual seja, pagamento de serviços de execução de concreto, que somente poderiam ser executados em usina, como se fossem executados em betoneira.
16.	Desta forma, as pendências deste processo são:
a)	a verificação do atendimento da diligência pela Valec; e
b)	exame das audiências determinadas. 
17.	De acordo com o item 10 do Voto do Relator (peça 91, p. 3-4) , o chamamento em audiência dos responsáveis pelo descumprimento da medida cautelar, no caso o Diretor de Engenharia da Valec e o Gerente da Ferrovia Norte Sul - Extensão Sul, foi justificado nos seguintes termos: 
10. Assim, considerando a gravidade do descumprimento da medida cautelar do Tribunal, com consequências diretas no não saneamento das relevantes falhas apontadas no projeto básico da obra, inclusive com o agravamento da possibilidade de ocorrência de elevado dano ao erário, entendo pertinente o chamamento dos responsáveis em audiência por esse descumprimento, no caso, o Diretor de Engenharia da Valec e o Gerente Geral da Ferrovia Norte Sul Extensão Sul. Ainda em razão da gravidade da conduta desses responsáveis, entendo pertinente alertá-los que o não acolhimento das suas razões de justificativa poderá ensejar a aplicação da sanção de inabilitação para o exercício de cargo em comissão ou função de confiança no âmbito da Administração Pública, nos termos do art. 60 da Lei 8.443/1992.
18.	É relevante frisar que as audiências ora apreciadas (subitem 9.3 do Acórdão 2772/2018-TCU-Plenário, Ministro-Substituto Augusto Sherman Cavalcanti - peça 88) independem das irregularidades que deram ensejo à realização de diligência junto à Valec (subitem 9.2. do mesmo acórdão) . Os danos referentes às irregularidades objeto destas audiências não puderam ser apurados, conforme transcrição contida no item 9 do Voto condutor do referido decisum (peça 91, p. 4) . Entretanto, restaram configuradas condutas omissivas dos responsáveis arrolados, as quais serão examinadas nesta oportunidade.
19.	A diligência da Valec Engenharia, Construções e Ferrovias S.A. foi comunicada por meio Ofício 0508/2018-TCU/SeinfraPortoFerrovia, datado de 5/12/2018 (peça 95) . Em consequência, apresentou informações requeridas, Ofício 5875/2018-PRESI (peça 106) , de 21/12/2018.
20.	O pedido de audiência do Sr. Osíris dos Santos se concretizou através do Ofício 0509/2018-TCU/SeinfraPortoFerrovia, de 5/12/2018 (peça 98) . Depois de requerer prorrogações de prazo para defesa (peças 105 e 107) , o responsável encaminhou suas razões de justificativas mediante documento (peça 112) , com data de 2/1/2019.
21.	Por sua vez, o Sr. Eduardo Werner Hackradt teve o procedimento efetivado mediante o Ofício 0510/2018-TCU/SeinfraPortoFerrovia, de 5/12/2018 (peça 96) . Após pedido de prorrogação (peça 110) , ofereceu resposta (peça 111) , datada de 7/1/2019.
EXAME TÉCNICO 
I.	Diligência
I.a) Manifestação da Valec
22.	A respeito da comprovação da repactuação do valor apurado em cumprimento ao subitem 9.2.2.1.2 do Acórdão 3134/2014-TCU-Plenário, ou justificativa em caso de não apresentação desse documento, a Valec presta seus esclarecimentos no expediente encaminhado (peça 106) . 
23.	Informa que, por ter identificado existência de manifestação discordante por parte do Consórcio Ferrosul em relação a ajustes semelhantes propostos no TC Processo 010.792/2014-7, referente ao Lote 3S, que ainda não havia sido analisada (peça 106, p. 5-21) , decidiu submeter a argumentação do contratado à apreciação da Gerência de Custos (GCUST) , vinculada à Superintendência de Projetos (SUPRO) , de forma que, se a conclusão fosse pela necessidade de revisão dos preços inicialmente contratados, o mesmo deveria ser replicado ao Lote 5S, Contrato 68/2010, objeto deste TC 010.803/2014- 9.
24.	Assim, no tocante à diligência, a Superintendência de Construção entendeu pela efetiva necessidade de se aguardar o resultado da análise a ser empreendida pela SUPRO quanto à procedência ou não da glosa, tendo em vista a importância de adoção de providências com a segurança técnica que o caso requer (peça 106, p. 3) .
I.b) Exame SeinfraPortoFerrovia
25.	A despeito da pendência de uma resposta definitiva sobre a solução da irregularidade apontada e do compromisso assumido nesse sentido, até a presente data, não foi protocolizada nos autos qualquer informação encaminhada pela Valec sobre as conclusões das análises mencionadas ou de eventuais providências adotadas para dar cumprimento efetivo às medidas determinadas por esta Corte de Contas por meio do subitem 9.2.2.1.2 do Acórdão 3134/2014-TCU-Plenário, in verbis:
9.2. determinar à Valec Engenharia, Construções e Ferrovias S.A. que:
 (...) 
9.2.2. relativamente ao contrato 68/2010 firmado com a empresa Tiisa - Triunfo Iesa Infra- Estrutura S/A. (lote 5S da extensão sul da ferrovia Norte Sul) :
9.2.2.1. apure, no prazo de 120 (cento e vinte) dias, a ocorrência de eventuais danos aos cofres da Valec, bem como os seus eventuais responsáveis, inclusive, se for o caso, a empresa supervisora das obras, em razão da:
 (...) 
 9.2.2.1.2. pagamento de serviços de execução de concreto, que somente poderiam ser executados em usina, como se fossem executados em betoneira (grifamos) .
26.	Portanto, restou caracterizado na resposta apresentada (peça 106) que a Valec mais uma vez não apresentou termo aditivo, ou outro documento pertinente, que comprove a efetivação de medida de preservação do erário, com vistas ao atendimento do subitem 9.2.2.1.2 do mencionado decisum. O não atendimento já havia sido registrado no item 66 da Instrução anterior (peça 87, p. 8) . Naquela oportunidade optou-se em realizar diligência para obtenção de documentos comprobatórios, cujas providências foram infrutíferas, conforme ora se observa.
27.	A irregularidade tem origem na fiscalização realizada no âmbito do Fiscobras/2012, na qual foi identificada a contradição e diferença entre as metodologias de produção de concreto aplicável à obra e aquela contratada e paga foram, conforme explicitado no item 3, letra 'B', do Relatório da Auditoria (peça 38, p. 13-15, do TC Processo 009.594/2012-4) , que originou o Acórdão 2908/2012-TCU-Plenário, Ministro-Substituto Augusto Sherman Cavalcanti. A irregularidade e a necessidade de adoção de medidas corretivas encontram-se bem evidentes no seguinte relato:
A seleção do equipamento a ser utilizado para a produção do concreto, em respeito ao princípio constitucional da economicidade, deve buscar o método construtivo com menor custo, desde que tecnicamente viável.
Como regra geral, a relação entre a capacidade de produção e o custo da produção é inversamente proporcional, ou seja, quanto maior a capacidade produtiva do equipamento menor o custo de produção.
 (...) 
Apesar da metodologia antieconômica utilizada no âmbito da elaboração do orçamento base da licitação, existe evidente contradição já que a própria planilha orçamentária do contrato do Lote 5S apresenta o item 1.1.1.3 referente à mobilização e desmobilização de Equipamentos para Usina de Concreto transportado sem escolta, com valor contratual da ordem de R$ 95.000,00, havendo, para esse item, proposta apresentada pela empresa contratada (grifamos) .
28.	No Fiscobras 2014, de que trata os presentes autos, a Equipe de Auditoria registrou no Relatório (peça 54, p. 14) , in verbis:
Apesar da abrangência da medida cautelar para as obras de artes especiais se referir a preços diferenciados de concreto de betoneira em relação aos preços obtidos com a utilização de central de concretos, a Valec deu continuidade às obras sob alegação das diferenças serem pouco representativas. Essa alegação consta na Nota Técnica 175/2013-SUPRO, de 24/04/2013 (TC Processo 012.612/2012-0, peça 10) .
A equipe de auditoria do TCU não identificou nos aditivos do contrato 68/2010 (lote 5S) , nenhuma alteração de preço unitário em item de planilha correspondente ao fornecimento de concreto (grifamos) .
29.	Na Instrução (peça 87, p. 4) , ao examinar a documentação apresentada pela Valec, concluiu-se:
18. Sobre o pagamento de serviços de execução de concreto em betoneira, quando executados em Usinas, a Valec encaminhou a Nota Técnica 56/15 - SUCON - BSB (peça 82) . Ela se utilizou da metodologia apresentadas na Nota Técnica 9/2015 - GCUST/SUPRO. 
19. Nesta análise a Valec utilizou a distância média de transporte (DMT) dos insumos (jazida, areal ou pedreira) até a usina de concreto, e a distância média de transporte real da usina de concreto até as obras de arte especiais. Essas DMTs foram fornecidas consensualmente pela empresa supervisora de obras sob coordenação da equipe técnica de campo da Valec, e não foram objeto de análise na ocasião desta instrução. 
20. A metodologia de cálculo das CPUs utilizada seguiu a metodologia apresentada pelo Sicro 2 em sua maior parte, inclusive para cálculo de produção de equipe mecânica e de carregamento e transporte de materiais. Contudo, algumas lacunas do Sicro 2 ou diferenças no caso real foram justificadas. 
21. Assim, constata-se satisfatória a metodologia utilizada pela Nota Técnica 9/2015 - GCUST/SUPRO, que se baseou no Manual de Obras Rodoviárias Sicro, com as devidas justificativas para eventuais diferenças. 
22. Ademais, os preços dos insumos e equipamentos mais relevantes estavam iguais ou abaixo dos valores registrados pela referência do Sicro 2 para Minas Gerais, estado onde ocorreu grande trecho da obra. 
23. A seguir, a Valec apresenta o cálculo dos valores para todas as obras de arte especiais do lote, identificando sobrepreço de R$ 136.347,28, correspondente a 3,28% do valor total do concreto aplicado nas OAEs do lote. 
24. A Valec encaminhou o Ofício 3.048/2015-SUCON à construtora do lote para realizar repactuação do valor contratado. Contudo, não foi apresentado no processo o termo aditivo ou outro documento cabível que comprove a repactuação dos valores ou outra medida com condão de efetivar a preservação do erário. 
25. Portanto, não se pode considerar essa apuração como adequadamente finalizada, pois falta documentação que comprove a conclusão das medidas tomadas. 
26. Assim, será proposto que seja efetuada diligência à Valec para que apresente o aditivo, ou outro documento cabível, que comprove a efetivação da medida de preservação do erário (grifamos) .
30.	Conforme se observa a pendência foi extensamente examinada nos itens 18 a 26 da Instrução anterior (peça 87) , tendo originado a diligência ora em apreço, cujas respostas (peça 106) indicam que ainda não houve o cumprimento da determinação desta Corte de Contas contida no subitem 9.2.2 do Acórdão 3134/2014-TCU-Plenário, Ministro-Substituto Augusto Sherman Cavalcanti. 
31.	Diante disso, considerando o transcurso de mais de 2 anos sem que a Valec retornasse aos autos para prestar informações complementares, entende-se cabível propor ao Tribunal que autorize de imediato a instauração de processo de tomada de contas especial para as obras do Lote 5S, finalidade do Contrato 68/2010, com vistas a identificar a responsabilidade pelo pagamento de serviços de execução de concreto, que somente poderiam ser executados em usina, como se fossem executados em betoneira, acarretando danos ao erário no aporte de R$ 136.347,28.
32.	Importa mencionar que medida semelhante já fora adotada no TC Processo 010.792/2014-7, oportunidade em que se propôs autorização para instauração de processos de tomada de contas especial para cada um dos lotes 1S a 4S com vistas a apurar o pagamento de serviços de execução de concreto, que deveriam ser executados em usina, como se fossem executados em betoneira, o que foi atendido por meio do subitem 9.2 do Acórdão 2885/2018-TCU-Plenário, Ministro-Substituto Augusto Sherman Cavalcanti.
II.	audiências
II.a) Sr. Eduardo Werner Hackradt, Gerente Geral da Ferrovia Norte Sul - Extensão Sul à época das ocorrências. 
II.a.1) Razões de Justificativa
33.	O então Gerente Geral da Ferrovia Norte Sul - Extensão Sul apresenta seus esclarecimentos por meio do documento à peça 111. 
34.	Em atendimento à audiência (peça 96) , informa ter tomado as providências necessárias para que a execução das obras atendesse à determinação desta Corte de Contas. Contudo, conforme era de conhecimento geral à época, as empreiteiras promoveram ações junto à Diretoria da Valec e Ministério dos Transportes para que as obras não sofressem solução de continuidade, mesmo diante da determinação do TCU. Neste meio tempo os interessados negociavam os termos do acórdão com este Tribunal, tendo obtido êxito nesse objetivo, pois as obras nunca foram paralisadas efetivamente, apesar da existência de determinação neste sentido. 
35.	Acrescenta que todas as tratativas no sentido de dar continuidade às obras ocorreram sem a sua participação, sendo que não dispunha de autoridade para promover a completa suspensão, contrariando, assim, as ordens diretas da Presidência da Valec.
36.	No tocante à administração das obras em campo, relata que mantinha contato diretamente com o Engenheiro da Empreiteira, residente no canteiro de obras.
II.a.2) Análise
37.	Inicialmente é importante frisar que a imputação de responsabilidade ao Gerente de Construção decorreu de omissão, haja vista não ter promovido a suspensão cautelar das obras, nos termos da determinação desta Corte de Contas contida nos subitens 9.1.1 e 9.1.2 do Acórdão 2908/2012-TCU-Plenário, exarado no âmbito do TC Processo 009.594/2012-4) . 
38.	A decisão lhe fora comunicada por intermédio do Memorando 1179/DIREN - 2012 (peça 21) , determinando a suspensão dos serviços de execução de terraplenagem e de obras de arte especiais, até que todas as medidas corretivas de projetos de terraplenagem e obras de arte especial fossem incorporadas às planilhas contratuais. No entanto, a suspensão não ocorreu e a obra prosseguiu sendo executada, sem que houvesse o cumprimento das condicionantes constantes dos subitens 9.1.1.1 e 9.1.1.2 do referido decisum.
39.	O defendente (peça 111) tenta transferir a responsabilidade pelo descumprimento à Valec, ao Ministério dos Transportes e ao Consórcio responsável pela execução, que, nos bastidores, faziam tratativas no sentido de obter a suspensão da medida cautelar junto ao Tribunal, o que de fato acabou acontecendo por meio do subitem 9.1 do Acórdão 3134/2014-TCU-Plenário, de 12/11/2014, proferido neste processo.
40.	Embora fosse responsável pela execução das obras e, portanto, detinha competência para promover a completa suspensão, dando assim cumprimento à determinação, alega que, diante das circunstâncias então vigentes, não dispunha de autoridade suficiente, tendo em vista que a medida contrariava ordens diretas da Presidência da Valec. Desta forma, as informações apresentadas dão conta de que o não atendimento da determinação desta Corte de Contas ocorreu de forma deliberada entre as instâncias envolvidas.
41.	É importante ressaltar que as determinações expedidas pelo TCU possuem força cogente, de modo que, no caso de dúvidas ou inconformismo, deve o gestor apresentar, tempestivamente, os recursos cabíveis, não lhe sendo permitido optar por cumprir a determinação de forma parcial, sob pena de incorrer na multa prevista no art. 58, inciso IV, da Lei 8.443/1992 (Enunciado decorrente do Acórdão 476/2016-TCU-Plenário, Ministro Marcos Bemquerer) .
42.	Considerando não ter apresentado documentos e/ou informações comprobatórios destas alegações, entende-se que as razões de justificativas apresentadas não podem prosperar, devendo responder pelo descumprimento das determinações contidas nos subitens 9.1.1 e 9.1.2 do Acórdão 2908/2012-TCU-Plenário, Ministro-Substituto Augusto Sherman Cavalcanti.
43.	De acordo com Relatório de Fiscalização (peça 54) não foram apurados danos ao erário devido a impossibilidade de se fazer o levantamento no estágio avançado em que a obra se encontrava.
44.	Por outro lado, não ficou caracterizado indício de boa-fé na conduta do gestor ao não dar cumprimento à determinação desta Corte de Contas.
45.	No entanto, considerando os dizeres do art. 22 do Decreto-Lei 4.657/1942 (LINDB) , 'a gravidade da ocorrência, bem como das consequências diretas no não saneamento das relevantes falhas apontadas no projeto básico da obra, inclusive com o agravamento da possibilidade de ocorrência de elevado dano ao erário', conforme exposto no item 9 do Voto do Relator (peça 91, p. 3-4) , será proposta a rejeição das razões de justificativa do Sr. Eduardo Werner Hackradt, então Gerente Geral da Ferrovia Norte Sul Extensão Sul da Valec Engenharia, Construções e Ferrovias S.A, por ter deixado de adotar providências efetivas, tendentes a suspender a execução dos serviços de  terraplenagem e de execução das obras de artes especiais no Contrato 68/2010 (Lote 5S) , após a determinação do Diretor de Engenharia para que cumprisse todos os itens do Acórdão 2908/2012-TCU-Plenário, conforme evidenciado no Memorando 1179/DIREN-2012, sujeitando-se à aplicação da multa prevista no art. 58, § 1°, da Lei 8.443/1992.
46.	Além disso, considerando 'a gravidade da ocorrência, bem como das consequências diretas no não saneamento das relevantes falhas apontadas no projeto básico da obra, inclusive com o agravamento da possibilidade de ocorrência de elevado dano ao erário', conforme exposto no Voto do Relator (peça 91, p. 3-4) , será proposta a inabilitação do responsável para o exercício de cargo em comissão ou função de confiança no âmbito da Administração Pública, com base no art. 60 da Lei 8.443/1992.
47.	A aplicação da pena de inabilitação em conjunto com a multa se justifica devido aos perigos representados pelos precedentes de descumprimento de cautelar determinada por esta Corte de Contas, que além de poderem acarretar danos irreparáveis aos cofres públicos, conforme ora se verifica, também traduzem desapreço e desconsideração em relação à combativa atuação deste Tribunal, não podendo, portanto, ser relevados.
48.	A matriz de responsabilização compõe o Anexo I da presente Instrução.
II.b) Sr. Osíris dos Santos, então Diretor de Engenharia da Valec Engenharia, Construções e Ferrovias S.A. à época dos fatos.
II.b.1) Razões de Justificativas
49.	O responsável apresentou seus esclarecimentos por meio do documento à peça 112. As respostas apresentadas serão examinadas nos próximos itens desta instrução.
50.	Preliminarmente expõe que as respostas ora apresentadas se referem ao Ofício 053/2016-TCU/SeinfraHidroFerrovia (peça 98) , de 4/2/2016, que determinava a apresentação de razão de justificativa: 
a) por não exercer o dever de vigilância em relação ao Gerente Geral de Construção da Ferrovia Norte Sul Extensão Sul, ao qual determinou suspender a execução dos serviços de terraplenagem e de execução das obras de artes especiais no Contrato 68/2010 (Lote 5S) , conforme consta do Memorando 1179/DIREN-2012, resultando no descumprimento dos subitens 9.1.1, 9.1.2 e 9.1.3 do Acórdão 2908/2012-TCU-Plenário (com redação modificada pelos Acórdãos 2.938/2012 e 3.395/2012, ambos do Plenário do TCU) , o que constitui afronta ao art. 58, § 1°, da Lei 8.443/1992.
51.	A respeito, informa que naquela oportunidade o TCU acatou as razões de justificativas apresentadas no Ofício 002/2015/OS, de 14/3/2016, verificando que não houve descumprimento da medida cautelar mencionada no item anterior. E, inclusive, o TCU, deu enfoque especial ao Memorando 1179/DIREN-2012 (peça 21) , enviado ao Superintendente de Construção da Extensão Sul, no qual constou: 'determino o cumprimento do constante no Acórdão 2.908/2012, do lote 5S, abaixo transcrito'. Cita ainda que este Memorando foi elaborado e enviado às instâncias hierárquicas subordinadas à Diretoria de Engenharia-DIREN da Valec, em menos de 24 horas após o recebimento deste Acórdão 2.908/2012. 
52.	Sobre a audiência objeto deste processo, alega que:
 (...) na condição de Diretor de Engenharia da Valec não seria possível focar o ponto nuclear das ocorrências no canteiro de obras do Lotes 5S, bem como acompanhar meticulosamente as ações e ou omissões dos funcionários, como quer, com todo respeito, o Acórdão 2772/2018-TCU-Plenário, Ministro-Substituto Augusto Sherman Cavalcanti, pois, o meu gabinete de trabalho era na sede da VALEC em Brasília, desta forma, não acompanhei sistematicamente, 'in loco', a execução destas obras, devido ser impossível eu estar ao Mesmo tempo em todos os pontos das obras, pois, estava em andamento 2.562,75 Km (dois mil quinhentos e sessenta e dois quilômetros) de ferrovias em execução sob a minha responsabilidade na condição de Diretor de Engenharia. 
53.	Aduz ainda, que até o recebimento do Ofício 0053/2016-TCU/SeinfraHidroferrovia, de 04/02/2016, não havia chegado ao seu conhecimento que a determinação do TCU havia sido descumprida.
54.	Defende, em primeiro lugar, que a obrigação de acompanhar e fiscalizar a execução do contrato in loco estava sob a responsabilidade dos fiscais dos contratos, designados por portaria, pois, a Administração tem o poder-dever de fiscalizar o contrato, não cabendo juízo de oportunidade e conveniência do gestor em nomear ou não o fiscal, haja vista tratar-se de obrigação prevista no art. 67 da Lei 8.666/1993.
55.	Em benefício desta tese, acrescenta que além do fiscal também foi contratada uma empresa supervisora das obras para assisti-lo e subsidiá-lo na sua missão de fiscalizar.
56.	Em segundo lugar, procura lembrar:
 (...) que o Regimento Interno da Valec (2012) prevê que o Gerente Geral de Construção da FNS era subordinado hierárquico da Diretoria de Engenharia, mas não diretamente, pois, assim o era o Superintendente de Construção, que, por sua vez, mantinha subordinação hierárquica à Diretoria de Engenharia.
57.	Em terceiro lugar, alega que 
 (...) ao expedir o Memorando 1179/DIREN-2012 ao Superintende de Construção determinando o cumprimento de todos os termos do Acórdão 2910/2012-TCU-Plenário, agiu com zelo e dentro das competências estabelecidas no Regimento Interno da Valec (2012) . Aduz que (...) jamais, na condição de gestor público de obras, deixaria de acatar qualquer determinação de órgãos de controle, órgãos judiciais, e órgãos técnicos.
58.	Enumerou também as seguintes ações como sendo demonstrativas do zelo que teve no cumprimento de suas atribuições:
a) assinaturas de aditivos de serviços de Sondagens nos contratos das Supervisoras de cada Lote, pois, se fosse fazer uma Licitação para esta finalidade demoraria um tempo precioso que poderia provocar um atraso muito grande na retomada daqueles serviços específicos;
b) implementação e extensão das determinações destes Acórdãos para as obras da FIOL - Ferrovia da Integração Oeste Leste, tendo determinado que se fizesse as sondagens necessárias para o perfeito mapeamento geotécnico da faixa de domínio do empreendimento conforme preconiza as Normas Técnicas, para tanto, foi feito os aditivos de serviços de sondagens em todos os contratos das supervisoras, relativos aos seus Lotes, demonstrando proatividade; e
c) implantação de uma equipe composta por 10 (dez) funcionários com conhecimento de controle, para atender às inúmeras demandas submetidas à Diretoria de Engenharia.
59.	Alega, que, em nenhum momento, o Regimento Interno da Valec (2012) prevê que o Diretor de Engenharia tenha que fazer vigilância em relação ao Gerente Geral de Construção, ou, a qualquer outro funcionário/servidor.
60.	Argumenta que a Valec é uma empresa cujas atividades são descentralizadas e isto pressupõe a distribuição de competências decisórias entre os diversos setores que a integram. A respeito, acrescenta que a atuação do cargo de Diretor se dá em nível gerencial, não se podendo exigir deste, no desempenho de suas funções, acuidade precisa no exame de documentos no mesmo nível de acuidade e precisão em que os analistas e técnicos exerceram anteriormente sob risco de comprometer o seu trabalho. 
61.	Em sua defesa, menciona que, caso as autoridades superiores houvessem de ser responsabilizadas por todos os atos de gestão de seus subalternos, a desconcentração dos serviços perderia a razão de ser. A fim de sustentar estas afirmações apresenta as conclusões dos seguintes julgados desta Corte de Contas:
a) não se pode, tampouco, pretender que todas as informações de subalternos sejam checadas por seus superiores, sob o risco de inviabilizar-se a Administração (Acórdão 65/1997-TCU-Plenário, Ministro Relator: Adhemar Paladini Ghisi) ;
b) não há como se exigir que os dirigentes máximos revejam todos os processos de reajustes/revisão de contratos, além das análises já efetuadas pelas áreas técnicas, refazendo todos os cálculos, principalmente numa entidade da envergadura da FNS, sob o argumento de que se trata de uma área sensível e susceptível a erros (Acórdão 2601/2000-TCU-Plenário, Ministro Relator Ademar Paladini Ghisi) ;
c) não se deve exigir dos dirigentes máximos da entidade que sua atividade de supervisão seja tão profunda a ponto de tornar-se sem sentido o instituto da delegação de competência (Acórdão 3721/2001-TCU-Segunda Câmara; Ministro Relator Adylson Motta) ;
d) não cabe ao gestor rever todos os atos administrativos praticados por seus subordinados, sob pena de inviabilizar a gestão como um todo (Acórdão 416/2003-TCU-Plenário, Ministro Ubiratan Aguiar) ;
e) não se deve esquecer que em todas as ocasiões de julgamento deve ser perquirida a responsabilidade subjetiva dos jurisdicionados, devendo estar presentes os seguintes elementos (Ministro Benjamim Zymler, proferidas no Acórdão 2006/2006-TCU-Plenário) :
- ação comissiva ou omissiva e antijurídica;
- existência de dano ou infração a norma legal, regulamentar ou contratual (irregularidade) ;
- nexo de causalidade entre a ação e a ilicitude verificada; e
- dolo ou culpa (negligência, imprudência ou imperícia) do agente.
62.	Em sua defesa, traz ainda doutrina de Rafael Munhoz de Mello (in Princípios Constitucionais do Direito Administrativo Sancionador, 2007) , que ensina: 
- ocorre que a finalidade preventiva só é atingida se do sujeito que sofre os efeitos da sanção fosse possível exigir conduta distinta da que foi praticada, evitando assim, o resultado ilícito e típico alcançado (...) ;
- a culpabilidade exige que a sanção administrativa seja imposta unicamente a quem, devendo agir de outro modo, pratica a conduta típica. (...) ;
- o princípio da culpabilidade veda a imposição de sanção administrativa retributiva a pessoas que não contribuíram de modo algum para a ocorrência da infração administrativa, ou o fizeram a despeito de terem agido licitamente e adotado a diligência exigida no caso-concreto. (...) ;
- decorrência lógica e necessária da culpabilidade, o princípio da pessoalidade da sanção administrativa veda a imposição ou transmissão da medida sancionadora a terceiros que não participaram da conduta típica.
63.	Concluí seus argumentos requerendo que sejam acolhidas as razões de justificativas, afastando-se qualquer responsabilização, com base nos considerandos expostos.
II.b.2) Análise
64.	A priori, vale ressaltar que a responsabilização objeto da presente audiência decorreu do não exercício do dever de vigilância em relação ao Gerente Geral de Construção da Ferrovia Norte Sul Extensão Sul, ao qual havia determinado por meio do Memorando 1179/DIREN - 2012 (peça 21, p. 1-3) a suspensão da execução dos serviços de terraplenagem e de execução das obras de artes especiais no Contrato 68/2010 (Lote 5S) , resultando no descumprimento dos subitens 9.1.1 e 9.1.2 do Acórdão 2908/2012-TCU-Plenário, Ministro-Substituto Augusto Sherman Cavalcanti, (com redação modificada pelos Acórdãos 2.938/2012 e 3.395/2012, ambos do Plenário do TCU e de mesma relatoria) , o que constitui afronta ao art. 58, § 1°, da Lei 8.443/1992.
65.	A não paralisação das obras destes contratos de forma a tornar possível a implementação das condicionantes determinadas nos itens 9.1.1 e 9.1.2 do Acórdão 2908/2012-TCU-Plenário, bem como a não comprovação de as ter atendido de forma eficiente, caracterizou o descumprimento da determinação desta Corte de Contas, motivando a audiência ora em apreço, conforme as conclusões da Instrução (peça 87) .
66.	Vale mencionar a existência de audiências semelhantes a esta nas obras dos lotes 1S a 4S, as quais estão sendo tratadas no TC Processo 010.792/2014-7.
67.	Conforme é possível verificar, o Memorando 1179/DIREN- 2012 (peça 21) faz referência ao Acórdão 2908/2012-TCU-Plenário, cujo descumprimento desencadeou a presente audiência. Não foi possível encontrar nos autos, e nem em processos conexos, algum julgado ou instrução onde se verificasse que o TCU tenha se pronunciado de maneira favorável ao acatamento das razões de justificativas apresentadas para as ocorrências tratadas no presente processo.
68.	Por outro lado, vale observar que a responsabilização imputada diz respeito, não à expedição e ao encaminhamento do Memorando 1179/DIREN - 2012 ao Superintendente de Construção, pois esta parte foi cumprida, mas ao não monitoramento posterior quanto a implementação efetiva das providências determinadas por parte do destinatário do expediente, o que resultou no descumprimento da medida cautelar e na impossibilidade de atender as condicionantes.
69.	Como argumento principal, o gestor alega dificuldade de fazer o monitoramento do cumprimento da determinação junto ao Gerente Geral da Ferrovia Norte Sul - Extensão Sul à época dos fatos, em face de não poder estar constantemente no canteiro de obra devido à distância e à extensão da ferrovia. Não obstante, em função de seu cargo, havia outros meios de acompanhar a execução do empreendimento, tais como o uso de relatórios gerenciais de acompanhamento de obra e a cobrança da chefia imediata no sentido de exigir o atendimento, principalmente em se tratando de decisão cautelar de suspensão das obras, oriunda desta Corte de Contas.
70.	Um simples questionamento posterior à equipe de fiscalização (por telefone, e-mail ou outros meios) poderia ser suficiente para verificar se sua ordem fora cumprida.
71.	Conforme consta do Relatório de Auditoria (peça 54, p. 12) , em cumprimento à aludida medida cautelar, o então Diretor de Engenharia da Valec, Sr. Osíris dos Santos, encaminhou o Memorando 1179/DIREN/2012, de 31/10/2012, diretamente ao então Superintendente de Construção da Extensão Sul, à época ocupado pelo Sr. Eduardo Werner Hackradt, determinando o cumprimento de todos os termos do Acórdão 2908/2012-TCU-Plenário, Ministro-Substituto Augusto Sherman Cavalcanti. 
72.	Assim, verifica-se que o cargo de Superintendente de Construção da FNS - Extensão Sul, diferentemente do alegado pelo defendente, encontrava-se subordinado diretamente à Diretoria de Engenharia, da qual era titular. Diante disso, não havia empecilho para que o responsável realizasse monitoramento com vistas a obter o cumprimento da determinação encaminhada.
73.	Tendo em vista ainda a relevância das obras em questão (sendo uma das mais significativas em execução pela Valec) , era de se esperar uma atuação mais intensa por parte da Diretoria de Engenharia em relação ao caso.
74.	No tocante às responsabilidades do Fiscal de Contrato, conforme previsto no art. 67 da Lei 8666/1993, bem como da empresa supervisora, contratada para assisti-lo, é importante mencionar que ambos são responsáveis pelo acompanhamento da execução das obras nos aspectos qualitativos e quantitativos, mas não no aspecto gerencial, onde se inserem as decisões de contratar, iniciar ou suspender a execução, bem como de dar atendimento às decisões das instâncias de controle, as quais estão diretamente relacionadas com a administração da empresa. 
75.	Sobre a ausência de previsão regimental para exercer vigilância em relação ao Gerente Geral de Construção, ou a qualquer outro servidor, é possível concluir que a atribuição decorre da própria necessidade de exercer plenamente as competências da Diretoria de Engenharia, na qual encontrava-se lotado no cargo de Diretor de Engenharia. Nos termos do art. 30 do Regimento Interno da Valec (2012) , estão inseridas entre as competências previstas para a Diretoria de Engenharia, in verbis:
I - administrar, gerenciar, planejar, executar e controlar as obras de construção, adequação de capacidade, ampliação, manutenção e restauração de ferrovias outorgadas e/ou sob a responsabilidade da VALEC; 
 (...) 
VI - zelar para que sejam atendidos em tempo hábil todos os requerimentos provenientes do Ministério dos Transportes, do Poder Legislativo e seus componentes, assim como, os requerimentos, acórdãos e decisões dos órgãos de controle dos Poderes Executivo e Legislativo, do Poder Judiciário e do Ministério Público, afetos a esta Diretoria.
76.	Ao elaborar e encaminhar o Memorando 1179/DIREN/2012, de 31/10/2012, o então Diretor de Engenharia, Sr. Osíris dos Santos, delegou ao Superintendente de Construção - Extensão Sul, cargo à época ocupado pelo Sr. Eduardo Werner Hackradt, a competência regimental para dar atendimento à determinação desta Corte de Contas.
77.	A despeito da jurisprudência e doutrina apresentadas para respaldar as ponderações de que não cabe responsabilização no caso em apreço, o entendimento predominante nesta Corte de Contas é de que a 'delegação de competência não implica delegação de responsabilidade, competindo ao delegante a fiscalização dos atos de seus subordinados, especialmente em situações nas quais, pela importância do objeto e pela materialidade dos recursos envolvidos, a necessidade de supervisão não pode ser subestimada' (in Boletim de Jurisprudência 305/2020) .
78.	Apesar de existir jurisprudência desta Corte de Contas informando não caber responsabilização de dirigente de órgão ou entidade por irregularidade que só poderia ser detectada mediante completa e minuciosa revisão dos atos praticados pelos subordinados, conforme defendido, esta é inaplicável quando se tratar de falha grosseira. Isto fica caracterizado pela não suspensão cautelar do Contrato 68/2010, Lote 5S, resultando em descumprimento dos subitens 9.1.1 e 9.1.2 do Acórdão 2908/2012-TCU-Plenário, Ministro-Substituto Augusto Sherman Cavalcanti, (com redação modificada pelos Acórdãos 2.938/2012 e 3.395/2012, ambos do Plenário do TCU e do mesmo relator) . 
79.	Em referência à alegada impraticabilidade do exercício de atividade revisional em relação às atividades desenvolvidas pelas esferas executivas da empresa afetas à Diretoria de Engenharia, vale registrar que o atendimento de determinação desta Corte de Contas não é uma atividade corriqueira e repetitiva, mas eventual e única no caso em questão. Portanto, não se aplica este argumento.
80.	A respeito da suscitada ausência de todos os requisitos para responsabilização, adotando-se o julgado do Acórdão 2006/2006-TCU-Plenário, da lavra do Ministro Benjamin Zymler, trazido a lume, é possível verificar que, diferentemente do alegado, encontram-se presentes todos os elementos necessários, a saber (vide peça 54, p. 18) :
a)  ação omissiva e antijurídica: não exercer o dever de vigilância em relação ao Gerente Geral de Construção da Ferrovia Norte Sul Extensão Sul;
b)  infração à norma legal, regulamentar: não atendimento da medida cautelar de suspensão de contratos contida no Acórdão 2908/2012-TCU-Plenário;
c)  nexo de causalidade: o não exercício do dever de vigilância acarretou o descumprimento, tendo em vista que mesmo após a expedição do memorando supracitado, as obras continuaram em execução, quando deveriam estar paralisadas; e
d)  culpa do agente: negligência quanto ao acompanhamento do atendimento da determinação delegada por meio por meio do Memorando 1179/DIREN/2012, pois, na condição de Diretor de Engenharia, era esperado que se assegurasse da efetiva suspensão dos mencionados contratos, já que, conforme dispunha o Regimento Interno da Valec, vigente à época das determinações proferidas no Acórdão 2908/2012-TCU-Plenário, Ministro-Substituto Augusto Sherman Cavalcanti, era atribuição do cargo que ocupava a execução e o controle das obras de construção de ferrovias outorgadas e/ou sob responsabilidade da Valec, bem como o atendimento em tempo hábil de todos os acórdãos e decisões dos órgãos de controle dos Poderes Executivo e Legislativo, do Poder Judiciário e do Ministério Público, afetos à Diretoria de Engenharia. 
81.	Cabe esclarecer que no âmbito dos processos de competência do TCU a responsabilidade dos jurisdicionados é de natureza subjetiva, caracterizada mediante a presença de simples culpa stricto sensu, sendo desnecessária a caracterização de conduta dolosa ou má-fé do gestor, bem como eventual aferimento de vantagens financeiras (locupletamento) .
82.	De acordo com a Instrução (peça 87) não foram verificados danos ao erário devido a impossibilidade de apuração no estágio em que a obra se encontrava quando da realização da auditoria. 
83.	Por outro lado, embora o descumprimento de determinação seja considerado uma irregularidade grave, não restou caracterizado indício de boa-fé na conduta do gestor. Neste aspecto, é importante destacar que atua em seu benefício o fato de ter expedido o Memorando 1179/DIREN/2012 (peça 21) , encaminhado ao então Superintendente de Construção da Valec - Extensão Sul, Sr. Eduardo Werner Hackradt, por meio do qual determinou o atendimento da suspensão cautelar da obra.
84.	No entanto, considerando 'a gravidade da ocorrência, bem como das consequências diretas no não saneamento das relevantes falhas apontadas no projeto básico da obra, inclusive com o agravamento da possibilidade de ocorrência de elevado dano ao erário', conforme exposto no item 10 do Voto do Relator (peça 91, p. 4) , será proposta a rejeição das razões de justificativa do Sr. Osíris dos Santos, por não ter exercido o dever de vigilância em relação ao Gerente Geral de Construção da Ferrovia Norte Sul Extensão Sul, ao qual determinou suspender a execução dos serviços de terraplenagem e de execução das obras de artes especiais no Contrato 68/2010 (Lote 5S) , conforme consta do Memorando 1179/DIREN-2012, resultando no descumprimento dos subitens 9.1.1 e 9.1.2 do Acórdão 2908/2012-TCU-Plenário, Ministro-Substituto Augusto Sherman Cavalcanti, (com redação modificada pelos Acórdãos 2.938/2012 e 3.395/2012, ambos do Plenário do TCU e de mesmo relator) , sujeitando-se à multa prevista no § 1º do art. 58 da Lei 8.443/1992.
85.	Ademais, com base nos argumentos citados nos itens 46 e 47 desta Instrução, será proposta a inabilitação do responsável para o exercício de cargo em comissão ou função de confiança no âmbito da Administração Pública, com base no art. 60 da Lei 8.443/1992.
86.	A matriz de responsabilização compõe o Anexo I da presente Instrução.
CONCLUSÃO
Diligência à Valec
87.	As informações colhidas na audiência realizada junto à Valec em atendimento ao subitem 9.2.2.1.2 do Acórdão 3134/2014-TCU-Plenário, Ministro-Substituto Augusto Sherman Cavalcanti (peça 106) , revelaram que a empresa não conseguiu comprovar a efetivação de medida de preservação do erário no tocante à irregularidade referente ao pagamento de serviços de execução de concreto em usina, como se fossem executados em betoneira (itens 25 a 32) .
88.	Assim, considerando o transcurso de mais de 2 anos desde a manifestação, tendo a empresa se omitido quanto a informar o resultado da apreciação dos argumentos apresentados por parte do Consórcio Ferrosul, então submetidos à apreciação da Gerência de Custos (GCUST) , vinculada à Superintendência de Projetos (SUPRO) , conforme mencionado no Memorando 0833/2018/SUCON, de 21/12/2018, o qual acompanhou a resposta da Valec apresentada por meio do Ofício 5875/2018-PRESI, de 21/12/2018 (peça 106) , entende-se inadequada a realização de nova diligência a respeito.
89.	Diante disso, com fundamento no art. 47, da Lei 8.443/1992, c/c o art. 252 do Regimento Interno do TCU, é apropriado que seja autorizada de imediato a instauração de processo de tomada de contas especial para as obras do Contrato 68/2010, Lote 5S, da extensão sul da Ferrovia Norte-Sul, em razão da ocorrência apontada no subitem 9.2.2.1.2 do Acórdão 3134/2014-TCU-Plenário, nos moldes já adotados no TC Processo 010.792/2014-7, que trata dos lotes 1S a 4S, conforme determinação contida no subitem 9.2 do Acórdão 2885/2018-TCU-Plenário, ambos tendo como Relator o Ministro-Substituto Augusto Sherman Cavalcanti.
Audiências
90.	Em atendimento à autorização contida no subitem 9.3 do Acórdão 2772/2018-TCU-Plenário, Ministro-Substituto Augusto Sherman Cavalcanti, foram realizadas as audiências dos Srs. Osíris dos Santos (CPF XXX.361.401-XX) , então Diretor de Engenharia da Valec, responsável pela execução e o controle das obras de construção de ferrovias outorgadas e/ou sob responsabilidade da Valec, e Eduardo Werner Hackradt (CPF XXX.832.249-XX) , à época Gerente Geral da Ferrovia Norte Sul (FNS) - Extensão Sul, incumbido do acompanhamento do cumprimento dos cronogramas das obras e serviços (itens 37 a 47 e 63 a 83) .
91.	As audiências ocorreram em face de terem descumprido medida cautelar que determinava a suspensão da execução dos serviços de terraplenagem e de execução das obras de artes especiais no Contrato 68/2010 (Lote 5S) , da FNS Extensão Sul, conforme disposição contida nos subitens 9.1.1 e 9.1.2 do Acórdão 2908/2012-TCU-Plenário, Ministro-Substituto Augusto Sherman Cavalcanti, retificado pelo Acórdão 2938/2012-TCU-Plenário e alterado pelo Acórdão 3395/2012-TCU-Plenário, do mesmo Relator.
92.	A não suspensão das obras nos moldes determinado impossibilitou a atendimento integral das condicionantes estabelecidas para liberação da cautelar, as quais exigiam a implementação de soluções técnicas para as pendências verificadas nas obras por meio da fiscalização realizada no âmbito do Fiscobras 2012, TC Processo 009.594/2012-4, cujo relatório encontra-se à peça 38 do mencionado processo.
93.	De acordo com os itens 8 e 10 do Voto do Relator (peça 91, p. 3-4) , a ocorrência, além de demonstrar desapreço para com a decisão deste Tribunal, foi considerada grave, devido às consequências diretas no não saneamento das relevantes falhas apontadas no projeto básico da obra, inclusive com o agravamento da possibilidade de ocorrência de elevado dano ao erário. O débito, no entanto, não pode ser objeto de determinação para apuração devido o estágio avançado das obras não mais o permitir.
94.	Os responsáveis instados a apresentar razões de justificativas (peças 96 e 98) , o fizeram de forma tempestiva por meio dos expedientes às peças 111 e 112.
95.	O exame empreendido por meio dos itens 37 a 48 e 64 a 86 desta instrução revelou serem improcedentes as razões apresentadas. Em consequência, concluiu-se pela rejeição dos argumentos de defesa oferecidos pelos então gestores.
96.	Por outro lado, não ficou caracterizado indício de boa-fé na conduta dos responsáveis ao não dar cumprimento à determinação desta Corte de Contas.
97.	Contudo, considerando 'a gravidade da ocorrência, bem como das consequências diretas no não saneamento das relevantes falhas apontadas no projeto básico da obra, inclusive com o agravamento da possibilidade de ocorrência de elevado dano ao erário', conforme exposto no Voto do Relator, considerou-se aplicável aos responsáveis a sanção de inabilitação para o exercício de cargo em comissão ou função de confiança no âmbito da Administração Pública, com base no art. 60 da lei 8.443/1992.
98.	Diante disso, será proposto rejeitar as razões de justificativas apresentadas pelos Srs.  Osíris dos Santos e Eduardo Werner Hackradt, e aplicar-lhes, individualmente, a multa prevista no § 1º do art. 58 da Lei 8.443/1992, fixando-lhes o prazo de quinze dias, a contar da notificação, para que comprovem, perante este Tribunal, nos termos do art. 214, inciso III, alínea 'a', do RI/TCU, o recolhimento da dívida ao Tesouro Nacional, atualizada monetariamente desde a data do acórdão que vier a ser proferido até a do efetivo recolhimento, se for paga após o vencimento, na forma da legislação em vigor.
99.	Ademais, ante à gravidade das infrações cometidas, bem como levando-se em consideração os perigos representados pelos precedentes de descumprimento de cautelar, que além de poderem acarretar danos irreparáveis aos cofres públicos, conforme ora se verifica, também traduzem desapreço e desconsideração em relação à atuação desta Corte de Contas, será proposta a inabilitação dos responsáveis para o exercício de cargo em comissão ou função de confiança no âmbito da Administração Pública, com base no art. 60 da Lei 8.443/1992.
PROPOSTA DE ENCAMINHAMENTO
100.	Ante todo o exposto, submetem-se os autos à consideração superior com as seguintes propostas:
100.1	autorizar, com fundamento no art. 47, da Lei 8.443/1992, c/c o art. 252 do Regimento Interno do TCU, a instauração de processo de tomadas de contas especial para as obras do Lote 5S, objeto do Contrato 68/2010, extensão sul da Ferrovia Norte-Sul, em razão da ocorrência apontada no subitem 9.2.2.1.2 do Acórdão 3134/2014-TCU-Plenário;
100.2 	rejeitar as razões de justificativa do Sr. Eduardo Werner Hackradt (CPF 691.457.921-¿00) , Gerente Geral da Ferrovia Norte Sul Extensão Sul à época dos fatos, por não adotar providências efetivas, tendentes a suspender a execução dos serviços de terraplenagem e de execução das obras de artes especiais no Contratos 68/2010 (Lote 5S) , após a determinação do Diretor de Engenharia para que cumprisse todos os itens do Acórdão 2908/2012-TCU-Plenário, Ministro-Substituto Augusto Sherman Cavalcanti, conforme evidenciado no Memorando 1179/DIREN/2012, o que resultou no descumprimento dos subitens 9.1.1, 9.1.2 e 9.1.3 do Acórdão 2908/2012-TCU-Plenário, Ministro-Substituto Augusto Sherman Cavalcanti (com redação modificada pelos Acórdãos 2.938/2012 e 3.395/2012, ambos do Plenário do TCU) ;
100.3 	rejeitar as razões de justificativa do Sr. Osíris dos Santos (CPF: XXX.361.401-XX) , então Diretor de Engenharia da Valec Engenharia, Construções e Ferrovias S.A, por não exercer o dever de vigilância em relação ao Gerente Geral de Construção da Ferrovia Norte Sul Extensão Sul, ao qual determinou suspender a execução dos serviços de terraplenagem e de execução das obras de artes especiais no Contrato 68/2010 (Lote 5S) , conforme consta do Memorando 1179/Diren-2012, resultando no descumprimento dos subitens 9.1.1, 9.1.2 e 9.1.3 do Acórdão 2908/2012-TCU-Plenário, Ministro-Substituto Augusto Sherman Cavalcanti (com redação modificada pelos Acórdãos 2.938/2012 e 3.395/2012, ambos do Plenário do TCU) ;
100.4 	aplicar aos responsáveis, Srs. Eduardo Werner Hackradt (CPF 691.457.921-¿00) e Osíris dos Santos (CPF: XXX.361.401-XX) , individualmente, a multa prevista no § 1º do art. 58 da Lei 8.443/1992, fixando-lhes o prazo de quinze dias, a contar da notificação, para que comprovem, perante este Tribunal, nos termos do art. 214, inciso III, alínea 'a', do RI/TCU, o recolhimento da dívida ao Tesouro Nacional, atualizada monetariamente desde a data do acórdão que vier a ser proferido até a do efetivo recolhimento, se for paga após o vencimento, na forma da legislação em vigor;
100.5 	autorizar, desde logo, nos termos do art. 28, inciso II, da Lei 8.443/1992, a cobrança judicial das dívidas caso não atendidas as notificações;
100.6 	considerar graves as infrações cometidas pelos Srs. Osíris dos Santos (CPF: XXX.361.401-XX) e Eduardo Werner Hackradt (CPF 691.457.921-¿00) para fins de inabilitá-los para o exercício de cargo em comissão ou função de confiança no âmbito da Administração Pública, com base no art. 60 da Lei 8.443/1992;
100.7	dar ciência do acórdão que vier a ser proferido à Valec e responsáveis arrolados, destacando que o relatório e o voto que fundamentam a deliberação podem ser acessados por meio do endereço eletrônico www.tcu.gov.br/acordaos e que, caso tenham interesse, o Tribunal pode encaminhar-lhes cópias desses documentos sem quaisquer custos."
Anexo I - Matriz de Responsabilização
	Irregularidade 
	Descumprimento da medida cautelar determinada no Acórdão 2908/2012-TCU-Plenário (com redação modificada pelos Acórdãos 2.938/2012 e 3.395/2012, ambos do Plenário do TCU.

	Responsável
	Osíris dos Santos, CPF XXX.361.401-XX, na condição de Diretor de Engenharia da Valec Engenharia, Construções e Ferrovias S.A.
	Eduardo Werner Hackradt, CPF XXX.832.249-XX, na condição de Gerente Geral da Ferrovia Norte Sul Extensão Sul.

	Período de Exercício
	de 9/7/2012 até 9/10/2013
	de 30/3/2012 até 20/1/2014

	Conduta
	Não exercer o dever de vigilância em relação ao Gerente Geral de Construção da Ferrovia Norte Sul Extensão Sul, ao qual determinara suspender a execução dos serviços de terraplenagem e de obras de artes especiais no Contrato 68/2010 (Lote 5S) , conforme consta do Memorando 1179/DIREN-2012 (peça 21) , resultando no descumprimento dos subitens 9.1.1, 9.1.2 e 9.1.3 do Acórdão 2908/2012-TCU-Plenário (com redação modificada pelos Acórdãos 2.938/2012 e 3.395/2012, ambos do Plenário do TCU) .
	Deixar de adotar providências efetivas, tendentes a suspender a execução dos serviços de terraplenagem e de execução das obras de artes especiais no Contrato 68/2010 (Lote 5S) , após a determinação do Diretor de Engenharia para que cumprisse todos os itens do Acórdão 2908/2012-TCU-Plenário, conforme evidenciado no Memorando 1179/DIREN/2012 (peça 21) , com redação modificada pelos Acórdãos 2.938/2012 e 3.395/2012, ambos do Plenário do TCU) .

	Nexo de Causalidade
	O não exercício do dever de vigilância contribuiu para que a execução dos serviços de terraplenagem e de obras de artes especiais no Contrato 68/2010 (Lote 5S) não fosse suspensa, impossibilitando a implementação das condicionantes estabelecidas, e sujeitando o responsável à multa prevista no art. 58, § 1°, da Lei 8.443/1992.
	A omissão resultou na continuidade da consecução desses serviços pelas empresas contratadas, em desacordo com subitens 9.1.1, 9.1.2 e 9.1.3 do Acórdão 2908/2012-TCU-Plenário (com redação modificada pelos Acórdãos 2.938/2012 e 3.395/2012, ambos do Plenário do TCU) , impossibilitando a implementação das condicionantes estabelecidas, sujeitando o responsável à multa prevista no art. 58, § 1°, da Lei 8.443/1992.

	Culpabilidade
	Negligência quanto ao acompanhamento do atendimento da determinação delegada por meio por meio do Memorando 1179/DIREN/2012, pois, na condição de Diretor de Engenharia, era esperado que se assegurasse da efetiva suspensão dos mencionados contratos, pois, conforme dispunha o Regimento Interno da Valec vigente à época das determinações do Acórdão 2908/2012-TCU-Plenário, Ministro-Substituto Augusto Sherman Cavalcanti, era atribuição do cargo que ocupava a execução e o controle das obras de construção de ferrovias outorgadas e/ou sob responsabilidade da Valec, bem como o atendimento em tempo hábil de todos os acórdãos e decisões dos órgãos de controle, afetos à Diretoria de Engenharia.
	O então Gerente Geral da Ferrovia Norte Sul Extensão Sul tomou conhecimento do teor das deliberações do TCU, conforme evidenciado no Memorando 1179/DIREN/2012 (peça 21) , que consistia na imediata suspensão dos serviços de terraplenagem e de execução das obras de artes especiais no Contrato 68/2010 (Lote 5S) . Ante a ausência de outras providências em razão do cargo ocupado, é razoável afirmar que o gestor tinha consciência da ilicitude do ato que praticara.

	É o Relatório.

Silvia Regina Schmitt (OAB/DF 38.717) e outros.

Não atuou.

Auditoria. Obras da Extensão Sul da Ferrovia Norte-Sul - Lote 5S. Descumprimento de medida cautelar determinada pelo Tribunal. Audiências. Rejeição das razões de justificativa. Não aplicação de apenação neste processo em razão das apenações pelas mesmas irregularidades aplicadas no âmbito do TC-010.792/2014-7. Diligência para verificação do cumprimento do subitem 9.2.2.1.2 do Acórdão 3.134/2014-TCU-Plenário. Não cumprimento. Determinação para instauração de tomada de contas especial.

RELATÓRIO DE AUDITORIA (RA)

Secretaria de Fiscalização de Infraestrutura Portuária e Ferroviária (SeinfraPortoFerrovia).

Trata-se de Auditoria realizada no âmbito do Fiscobras/2014 nas obras da Extensão Sul da Ferrovia Norte Sul (FNS) , no Lote 5S, a cargo da Valec Engenharia, Construções e Ferrovias S.A.
2.	Na presente etapa processual, cuida-se da análise das respostas à diligência e às audiências determinadas pelo Acórdão 2772/2018-TCU-Plenário, nos seguintes termos:
"9.2. diligenciar à Valec Engenharia, Construções e Ferrovias S.A., com fundamento nos arts. 10, § 1º, e 11 da Lei 8.443/1992, para que encaminhe a este Tribunal, no prazo de quinze dias, documento, preferencialmente digitalizado em formato PDF, que comprove a repactuação do valor apurado em cumprimento ao item 9.2.2.1.2 do Acórdão 3134/2014-TCU-Plenário, ou justificativa em caso de não apresentação desse documento;
9.3. promover a audiência dos seguintes responsáveis, com fundamento no art. 43, inciso II, da Lei 8.443/92, c/c o art. 250, inciso IV, do Regimento Interno do TCU:
9.3.1. Osíris dos Santos, Diretor de Engenharia da Valec Engenharia, Construções e Ferrovias S.A. à época dos fatos, para que, no prazo de quinze dias, a contar da ciência da comunicação, apresente razões de justificativa por não exercer o dever de vigilância em relação ao Gerente Geral de Construção da Ferrovia Norte Sul Extensão Sul, ao qual determinou suspender a execução dos serviços de terraplenagem e de execução das obras de artes especiais no Contrato 68/2010 (Lote 5S) , conforme consta do Memorando 1179/DIREN-2012, resultando no descumprimento dos subitens 9.1.1, 9.1.2 e 9.1.3 do Acórdão 2908/2012-TCU-Plenário  (com redação modificada pelos Acórdãos 2.938/2012 e 3.395/2012, ambos do Plenário do TCU) , o que constitui afronta ao art. 58, § 1°, da Lei 8.443/1992;
9.3.2. Eduardo Werner Hackradt, Gerente Geral da Ferrovia Norte Sul Extensão Sul à época dos fatos, para que, no prazo de quinze dias, a contar da ciência da comunicação, apresente razões de justificativa por não adotar providências efetivas tendentes a suspender a execução dos serviços de terraplenagem e de execução das obras de artes especiais no Contrato 68/2010 (Lote 5S) , após a determinação do Diretor de Engenharia para que cumprisse todos os itens do Acórdão 2908/2012-TCU-Plenário, conforme evidenciado no Memorando 1179/Diren/2012, o que constitui afronta ao art. 58, § 1°, da Lei 8.443/1992;
9.4. alertar os responsáveis chamados em audiência que o não acolhimento das suas razões de justificativa poderá ensejar a aplicação da sanção de inabilitação para o exercício de cargo em comissão ou função de confiança no âmbito da Administração Pública, nos termos do art. 60 da Lei 8.443/1992."
3.	A diligência determinada pelo subitem 9.2 do Acórdão 2772/2018-TCU-Plenário teve por objetivo obter da Valec informações que demonstrassem a adoção das medidas determinadas pelo subitem 9.2.2.1.2 do Acórdão 3134/2014-TCU-Plenário visando à apuração da ocorrência de eventuais danos aos cofres da Valec, bem como os seus responsáveis, inclusive, se fosse o caso, a responsabilidade da empresa supervisora das obras, em razão do pagamento de serviços de execução de concreto em usina, como se fossem executados em betoneira. Entretanto, a resposta obtida mostra que transcorridos mais de dois anos desde a diligência, e mais de seis anos desde a determinação, a Valec se limitou a informar sobre a existência de trâmites internos para tratar da questão junto ao Consórcio Ferrosul, supervisor da obra. 
4.	Ante essa situação, a SeinfraPortoFerrovia propõe que seja autorizada de imediato a instauração de processo de tomada de contas especial. Ressalta que tal providência já foi adotada em relação aos Lotes 1S a 4S, nos quais foi observada a mesma ocorrência, por meio do Acórdão 2885/2018-TCU-Plenário, prolatado no TC-Processo 010.792/2014-7, que trata de fiscalização naqueles lotes.
5.	Já as audiências determinadas pelo subitem 9.3 foram motivadas pelo descumprimento da medida cautelar determinada pelo Acórdão 2908/2012-TCU-Plenário, prolatado no âmbito do TC- Processo 009.594/2012-4 (Fiscobras/2012 nas mesmas obras) , com o seguinte teor (após retificações introduzidas pelo Acórdão 2938/2012-TCU-Plenário e alterações pelo Acórdão 3395/2012-TCU-Plenário) :
"9.1. determinar à Valec Engenharia, Construções e Ferrovias S.A. que:
9.1.1. com fundamento no art. 276 do Regimento Interno do TCU, suspenda cautelarmente, de imediato, na fase em que se encontrar, a execução dos serviços de terraplenagem do Contrato 68/2010 (lote 5S) , para execução das obras e serviços de engenharia do Lote 5S da Extensão Sul da Ferrovia Norte-Sul, ficando a retomada desses serviços condicionada a:
9.1.1.1. elaboração e apresentação, a este Tribunal, de cronograma de execução das sondagens necessárias à caracterização do terreno ao longo do leito da ferrovia, de forma a atender os parâmetros preconizados pela Valec no edital da Concorrência 2/2012, podendo o lote ser dividido em tantos trechos quanto a Valec considerar necessários, desde que a extensão de cada trecho seja suficiente para evitar que ocorra o desequilíbrio do balanço do diagrama de massas no serviço de terraplenagem dentro daquele trecho, devendo esse cronograma ser elaborado e apresentado, a esta Corte, em um prazo de trinta dias;
9.1.1.2. elaboração, para cada trecho, do custo total dos serviços de terraplenagem, embasado nas sondagens para caracterização do solo do trecho, de acordo com o cronograma e o diagrama de massas definidos no subitem anterior, considerando que os serviços de terraplenagem de cada trecho devem ser precedidos das respectivas sondagens;
9.1.2. com fundamento no art. 276 do Regimento Interno do TCU, suspenda cautelarmente, de imediato, na fase em que se encontrar, os serviços de execução de obras de arte especiais do Contrato 68/2010 (lote 5S) , até a elaboração e apresentação, a este Tribunal, das composições de custo unitário elaboradas após a conclusão dos respectivos projetos executivos, que reflitam a realidade da obra no caso da produção de concreto em usina, conforme evidenciado no Relatório de Fiscalização 382/2012, devendo essas composições serem encaminhadas ao Tribunal em um prazo de 120 (cento e vinte) dias, incluída nesse prazo a elaboração dos projetos executivos faltantes, podendo ser antecipada a entrega das composições relativas aos projetos executivos já existentes."
6.	Em que pesem essas medidas determinadas pelo Tribunal, na fiscalização objeto do presente processo, realizada no âmbito do Fiscobras/2014, foi constatado que a Valec prosseguiu com a execução dos serviços de terraplenagem e de obras de arte especiais, sem dar atendimento às medidas condicionantes necessárias para que as cautelares de suspensão pudessem ser liberadas. Por meio do Acórdão 3134/2014-TCU-Plenário, foi determinando à Valec que apurasse os danos decorrentes da gestão temerária do empreendimento detectada naquela fiscalização, instaurando processos específicos de tomada de contas especial. Foi ainda determinado o sobrestamento dos presentes autos até que fossem concluídas as apurações determinadas.
7.	O julgamento do monitoramento acerca do cumprimento da determinação acima referido resultou no Acórdão 2772/2018-TCU-Plenário anteriormente mencionado, que determinou a realização das audiências de Osíris dos Santos, Diretor de Engenharia da Valec, e de Eduardo Werner Hackradt, Gerente Geral da Ferrovia Norte Sul Extensão Sul, em razão do descumprimento das medidas cautelares determinadas por meio do Acórdão 2908/2012-TCU-Plenário.
8.	Promovidas as audiências, os responsáveis apresentaram suas razões de justificativa, as quais foram analisadas pela SeinfraPortoFerrovia na instrução reproduzida no relatório parte desta deliberação. A unidade técnica conclui pela rejeição das defesas apresentadas, propondo, assim, a aplicação da multa prevista no art. 58, § 1º, da Lei 8.443/1992. Propõe, ainda, considerar graves as infrações cometidas pelos responsáveis, de forma a inabilitá-los para o exercício de cargo em comissão ou função de confiança no âmbito da Administração Pública, com fundamento no art. 60 da mesma Lei.
9.	Acolho parcialmente o encaminhamento proposto pela SeinfraPortoFerrovia, cuja análise adoto como parte das minhas razões de decidir, pelas razões que passo a expor.
10.	As razões de justificativa apresentadas pelos responsáveis, bem como a análise realizada pela SeinfraPortoFerrovia, são idênticas às suas correspondentes no TC-Processo 010.792/2014-7, que trago a julgamento nesta mesma sessão do Plenário. Naquele processo, na presente etapa processual, são analisadas as razões de justificativa dos mesmos responsáveis, em razão das mesmas irregularidades, com a única diferença de se tratar dos Lotes 1S a 4S da Extensão Sul da FNS. Por essa razão, as considerações que apresentei na proposta de deliberação daquele processo aplicam-se aqui da mesma forma, sendo que a única diferença a se destacar é que naquele processo é mencionado, nas razões de justificativa do Diretor de Engenharia, o Memorando 1180/DIREN-2012, enquanto aqui, o seu correspondente é o Memorando 1179/DIREN-2012 (peça 21) . Dessa forma, tenho por pertinente reproduzir aqui as considerações lá expressadas:
"7.	As justificativas apresentadas pelo então Diretor de Engenharia da Valec, Osíris dos Santos, giram, em síntese, em torno de: (1) emissão do Memorando 1180/DIREN-2012 (peça 18, p. 1-2) , determinando a suspensão da execução dos serviços de terraplenagem e de execução das obras de artes especiais nos contratos para execução das obras em cada lote da ferrovia, em atendimento à determinação do Tribunal; e (2) dificuldade de fazer o monitoramento do cumprimento da determinação, em face de não poder estar constantemente no canteiro de obra devido à distância e à extensão da ferrovia.
8.	Embora entenda que a unidade técnica tenha refutado adequadamente essas alegações, considero pertinente tecer algumas considerações adicionais a essa análise.
9.	Em que pese a emissão do Memorando 1180/DIREN-2012 dar a impressão, em um primeiro momento, que o responsável agiu no sentido de dar cumprimento à decisão do Tribunal, não há como acatar as alegações no sentido de que não lhe cabia acompanhar o cumprimento da ordem exarada no mencionado documento. Independentemente da hierarquia de seu cargo de Diretor de Engenharia da Valec, da localização de seu gabinete em Brasília, distante da obra, ou da forma de descentralização das atividades da estatal, conforme alegado, não é crível que uma ordem de tal envergadura tenha sido emitida sem que houvesse qualquer compromisso em acompanhar seu cumprimento.
10.	Por outro lado, nem mesmo seria necessário um acompanhamento in loco, como sugere a defesa, para se saber que os serviços objetos das medidas acautelatórias não haviam sido paralisados. Não é absolutamente razoável que aquele diretor, pela envergadura da obra - a mais importante conduzida pela Valec -, e pelo abrangente impacto no seu andamento decorrente da suspensão da execução dos serviços determinada pelas medidas cautelares, pudesse ficar alheio à continuidade da execução que efetivamente ocorreu, contrariando suas ordens diretas. Não estamos tratando medidas cautelares que atingiriam serviços pontuais ou secundários, mas sim de suspensão dos serviços de terraplenagem e de artes especiais em todos os lotes. Não restam dúvidas que, caso acatadas essas medidas cautelares, o impacto no empreendimento reverberaria de forma muito relevante em todos os escalões da empresa, mormente na Diretoria de Engenharia, que, logicamente, é aquela mais diretamente envolvida com a execução das obras.
11.	Não favorecem o responsável as medidas que alega ter tomado para o atendimento à decisão do Tribunal, tais como: (1) assinaturas de aditivos de serviços de sondagens nos contratos das Supervisoras de cada Lote; (2) implementação e extensão das determinações do Tribunal para as obras da FIOL - Ferrovia da Integração Oeste Leste; e (3) implantação de uma equipe composta por dez funcionários com conhecimento de controle para atender às inúmeras demandas submetidas à Diretoria de Engenharia. Em razão do não cumprimento das medidas cautelares, as providências que alega ter adotado mostraram-se infrutíferas em relação às obras da Extensão Sul da FNS. Aliás, não é desarrazoado supor que tais providências podem ter resultado em despesas adicionais que se tornaram inúteis.
12.	Passo agora a tratar da audiência do então Superintendente de Construção da Ferrovia Norte Sul - Extensão Sul à época das ocorrências, Eduardo Werner Hackradt. 
13.	Este responsável se limitou a alegar ter tomado as providências necessárias para que a execução das obras atendesse à determinação deste Tribunal. Contudo, as tratativas no sentido de dar continuidade às obras ocorreram sem a sua participação, sendo que não dispunha de autoridade para promover a completa suspensão, contrariando, assim, as ordens diretas da Presidência da Valec.
14.	Conforme analisado pela SeinfraPortoFerrovia, o responsável não trouxe aos autos qualquer elemento de prova de que tenha realmente adotado as providências ao seu alcance para dar cumprimento à decisão do Tribunal, ordenada pelo Memorando 1180/DIREN-2012, da Diretoria de Engenharia da empresa. Também não apresenta provas que demonstrem que a decisão de continuar as obras tenha sido tomada por instâncias superiores. Assim, não há como acatar sua defesa.
15.	Ante essas circunstâncias, mostra-se apropriada a proposta da unidade técnica de rejeitar as razões de justificativa apresentadas em reposta às audiências, aplicando-se aos responsáveis a multa prevista no art. 58, § 1º, da Lei 8.443/1992, em razão do descumprimento à decisão do Tribunal sem motivo justificado.
16.	Quanto à proposta de se considerar graves as condutas dos responsáveis, de forma a aplicar-lhes a pena de inabilitação para o exercício de cargo em comissão ou função de confiança no âmbito da Administração Pública, ressalto que a gravidade do descumprimento das medidas cautelares já foi asseverada no Voto condutor do Acórdão 3133/2014-TCU-Plenário, que determinou as audiências ora em análise, in verbis:
'23. Apesar de todo esse empenho do Tribunal no sentido de agir da forma menos impactante possível, em que pese o alto grau de deficiência observado no projeto básico das obras, verifica-se agora que todo o esforço despendido foi inútil, por ter a Valec ignorado por completo as medidas de paralisação determinadas por esta Casa.
24. Não apenas deixou a Valec de dar cumprimento à decisão do Tribunal, como também assumiu todos os riscos de causar grandes prejuízos ao erário ao dar continuidade aos serviços de terraplenagem e obras de artes especiais da Extensão Sul da Ferrovia Norte-Sul sem que o projeto balizador dessas obras contenha os elementos mínimos exigidos na Lei de Licitações para que os serviços sejam devidamente caracterizados, quantificados e estimados em termos de custos.
25. Exemplo de possível prejuízo, que pode assumir elevadas proporções foi observado na auditoria do lote 5S desse mesmo empreendimento, que estou trazendo ao Plenário nesta oportunidade para deliberação em conjunto com a presente fiscalização. Trata-se de alterações em campo, autorizadas pelo fiscal da Valec, dos quantitativos de serviços de remoção de solos moles, substituição desses solos por colchão drenante constituído de pedra rachão e transporte do material pétreo. Essas alterações, decorrentes das deficiências de caracterização do solo ao longo da ferrovia, resultaram em um acréscimo nos valores dos respectivos serviços, previstos em projeto, totalizando mais de R$ 30 milhões' (grifei) .
16.	As razões de justificativa apresentadas não apenas são incapazes de mitigar a gravidade da conduta dos responsáveis, mas, no meu entender, servem até mesmo para agravá-las. Pelo que foi alegado, parece ter ocorrido aquilo que é popularmente conhecido como 'jogo de empurra', como artifício de fuga de responsabilidade em relação ao descumprimento da decisão desta Corte. O Diretor de Engenharia busca livrar-se da responsabilidade ao alegar ter ordenado ao Superintendente de Construção da FNS o cumprimento das medidas cautelares, porém sem verificar o cumprimento de sua ordem; este último, por sua vez, procura se eximir, atribuindo a responsabilidade pela continuidade dos serviços que deveriam ser paralisados aos escalões superiores da empresa, sem, contudo, apresentar provas neste sentido. Enfim, fica mais uma vez evidente um quadro de desapreço para com a decisão do Tribunal, com consequências certamente de grande impacto na economicidade do empreendimento, por tudo que foi apurado ao longo das várias fiscalizações realizadas na Extensão Sul da FNS por este Tribunal.
17.	Por essas razões, acolho a proposta de inabilitar os responsáveis para o exercício de cargo em comissão ou função de confiança no âmbito da Administração Pública, com fundamento no art. 60 da Lei 8.443/1992. Quanto à dosimetria dessa apenação, em razão do elevado impacto de suas condutas, entendo que deve ser-lhes aplicada a apenação máxima de oito anos, conforme previsão do referido dispositivo legal. Pelas mesmas razões, considero que a dosimetria da multa acima mencionada deve alcançar o valor máximo previsto no art. 58, caput, da Lei 8.443/1992, c/c o art. 268, inciso VII, do Regimento Interno do TCU".
11.	Embora no presente processo a unidade técnica tenha proposto o mesmo encaminhamento daqueles autos em relação às audiências, ou seja, a rejeição das razões de justificativa, bem como a aplicação de multa e pena de inabilitação dos responsáveis para o exercício de cargo em comissão ou função de confiança no âmbito da Administração Pública, entendo não caber apenação dos responsáveis nestes autos. Isto porque o presente processo foi constituído para tratar separadamente do Lote 5S da Extensão Sul da FNS por conveniência operacional da unidade técnica deste Tribunal responsável pela fiscalização do empreendimento, que entendeu, quando do início das fiscalizações parte do sistema Fiscobras, ser mais apropriado tratar dos Lotes 1S a 4S em um processo, e do Lote 5S em outro. Mas, independentemente desta organização processual, ambos os processos tratam do mesmo empreendimento e, nesta etapa processual, a irregularidade objeto das audiências ocorreu no empreendimento como um todo. Portanto, apenar os responsáveis separadamente aqui em razão da mesma irregularidade pela qual já estão sendo apenados nos autos referentes aos demais lotes poderia configurar bis in idem. Ademais, no âmbito daquele processo (TC-Processo 010.792/2014-7) , em julgamento nesta mesma sessão, estou propondo aplicar aos responsáveis as apenações pecuniária e de inabilitação na dosimetria máxima prevista em relação à irregularidade cometida. 
12.	Por essas razões, entendo que cabe aqui tão-somente a rejeição das razões de justificativa apresentadas pelos responsáveis, conforme proposto pela unidade técnica.
13.	Por fim, acolho a proposta da SeinfraPortoFerrovia de instauração de processo de tomada de contas especial em razão do pagamento de serviços de execução de concreto em usina, como se fossem executados em betoneira, nos termos do subitem 9.2.2.1.2 do Acórdão 3134/2014-TCU-Plenário. A medida se faz necessária em razão do longo transcurso de tempo desde a mencionada decisão, sem que a Valec tenha demonstrado a solução, no âmbito interno, da irregularidade apontada. Ademais, essa providência se alinha com aquelas já adotadas em relação aos demais lotes do empreendimento.
	Ante o exposto, manifesto-me por que o Tribunal aprove o Acórdão que ora submeto à apreciação deste Colegiado.
TCU, Sala das Sessões, em 7 de julho de 2021.
AUGUSTO SHERMAN CAVALCANTI 
Relator